【裁判字號】    92,上訴,1854
【裁判日期】    921225
【裁判案由】    殺人未遂
【裁判全文】
臺灣高等法院高雄分院刑事判決                  九十二年度上訴字第一八五四號
    上  訴  人
    即  被  告  乙○○
    選任辯護人  謝嘉順律師
右上訴人因殺人未遂案件，不服臺灣高雄地方法院九十一年度訴字第三五三一號中華
民國九十二年八月二十五日第一審判決（起訴案號：臺灣高雄地方法院檢察署九十一
年度偵緝字第一二四九號），提起上訴，本院判決如左：
      主  文
原判決關於乙○○殺人未遂部分撤銷。
乙○○被訴殺人未遂部分公訴不受理。
      理  由
一、公訴意旨略以：乙○○因懷疑丙○○及甲○○奪取其舅原可承包之工程，而心懷
    怨恨，竟於民國九十一年六月十七日下午二時許，以電話邀約丙○○與甲○○前
    往高雄市○○區○○路五八四號乙○○工作之春發科技新建大樓一樓工地見面，
    俟其二人到場後，乙○○即基於殺人之不確定故意，持預藏之西瓜刀一把對丙○○亂砍猛剌，造成丙○○腹部穿剌傷長達二十公分，左耳及右手裂傷，經甲○○
    冒死博鬥（乙○○被訴殺害甲○○未遂部分已經原審認定係傷害而諭知公訴不受
    理之判決，並確定在案），搶下吳慶之西瓜刀後，與丙○○逃離現場同往就醫，
    經高雄醫學大學附設中和紀念醫院施行緊急手術始倖免於死，因認乙○○涉有刑
    法第二百七十一條第二項、第一項之殺人未遂罪嫌。
二、本件公訴人認上訴人即被告乙○○（下稱被告）涉有殺人未遂罪嫌，係以告訴人
    丙○○之指訴，及被告持刀揮砍猛剌，漫無目標，果然剌中要害，傷口又深，若
    非緊急救治，有生命危險，有高雄醫學大學附設中和紀念醫院函可憑，為其論據
    。訊據被告對於右揭時地砍傷被害人丙○○之事實，固供認不諱，惟矢口否認有
    殺人之犯行，辯稱：當時伊坐在椅子上，告訴人丙○○質疑伊為何打電話給甲○○後，雙方起口角，告訴人丙○○先動手毆打，且一再向伊逼近，伊後退始順手
    持刀一面後退一面抵擋，不小心砍傷丙○○之腰部，伊不知丙○○左耳為何會受
    傷，伊無殺人之故意等語。
三、按殺人未遂罪之成立，以有戕害他人生命之故意，著手於剌殺之實行而未發生死
    亡之結果為要件。亦即殺人與傷害之區別，應視加害人有無殺意為斷，被害人所
    受傷之程度，固不能據為認定有無殺意之唯一標準，但加害人下手情形如何，於
    審究犯意方面，仍不失為重要參考資料，此有最高法院二十年非字第一０四號、
    四十七年台上字第一三六四號判例可資參照。
四、經查：
  (一)丙○○於警訊中陳稱：他（指被告乙○○）以為我搶了他舅舅的生意；乙○○在
    電話中約我與甲○○到案發現場，當面說清楚是否有搶工程生意的事情等語（見
    警卷第一頁背面倒數第一行、第二頁倒數第五行）；其於原審法院先後陳稱：我
    是砌紅磚的，之前我們沒有過節，當天是去談工程的事情，被告以為我搶了他舅
    舅的生意，是我在當天下午二點多打電話約被告要談這件事情，我跟甲○○一起
    去，是甲○○開車載我過去的，我們到工地有談一會兒，被告問我有無搶他舅舅
    的生意，我說沒有，我們是在談的時候發生口角，談不攏之後我們有互毆；我進
    入時被告面對者我，我跟被告說他舅舅的工作我們沒做，為何打電話給甲○○，
    叫我們不要去作他舅舅的工作，後來我說「怎麼樣」、「怎麼樣」，然後被告也
    說「怎麼樣」，我就先起手出拳打被告等語；嗣於本院審理時亦證稱：我跟甲○○在高雄市○○路工地工作，甲○○說被告有打電話給他，說工地他要做，請我
    們不要做，我就請甲○○打電話跟被告聯絡，問他在那裡工作，他說在建工路工
    作，我們中午吃完飲後，就去找被告，在談事情的時候，我說工作我們沒做，你
    打電話給甲○○說什麼，所以才發生口角；我就先出手打被告，打一下，雙方就
    拉扯等語。甲○○於原審法院亦陳稱：（乙○○）在案發二、三天打電話給我，
    他說他舅舅的生意不要去搶，我說沒有，當天我跟丙○○商量，由丙○○打電話
    給被告等語（見原審卷第二十二頁、第二十三頁、第九十一頁、本院上訴卷第五
    十九頁）。被告於檢察官偵查中供稱：我也被打昏，我不清楚才亂揮刀等語，而
    被告遭毆打後亦受有軀幹多處挫傷、頭部挫傷，於九十一年六月十八日求診之事
    實，亦有高雄榮民醫院所出具之診斷證丁書在卷可憑（見九十一年度偵緝字第一
    二四九號卷第十三頁背面、第二十一頁）。足徵本件糾紛係起因於被告主觀上認
    為告訴人丙○○搶做工程，於九十一年六月十七日由告訴人丙○○約妥被告後，
    偕同甲○○二人前往高雄市○○區○○路五八四號乙○○工作之春發科技新建大
    樓一樓工地見面，見面後雙方為是否搶工程各執一詞，告訴人丙○○先動毆打被
    告後，被告始持刀揮舞砍傷告訴人丙○○無訛。
  (二)告訴人丙○○被砍後，左腹部靠近腰部部分受有長達二十公分之穿刺傷、約四公
    分深及腹膜腔，造成腸道外露，但無傷及內部器官，左耳及右手亦受有裂傷，當
    時若無緊急手術，有生命之危險之事實，此經高雄醫學大學附設中和紀念醫院先
    後函覆在卷（見本院上訴卷第三十四頁、原審卷第五十六頁、九十一年度偵緝字
    第一二四九號卷第十九頁），陪同告訴人丙○○一同前往之甲○○於原審亦陳稱
    ：伊停妥車輛進入工地後，即見丙○○與被告扭打在一起，丙○○之肚子在流血
    等語（見原審卷第二三頁），而告訴人丙○○前開受傷情形，為被告所是認，堪
    信為真實。被告用以砍傷告訴人丙○○之刀械雖未據扣案，惟該刀械係西瓜刀，
    連同刀柄長約三十公分，寬約五公分，此經被告及告訴人丙○○、甲○○於原審
    陳述丁確（見原審卷第三八至四○頁）。證人即工地主任潘順文於原審亦證稱：
    警卷第八頁相片上的二張桌子是我們每月拜拜放祭品的桌子，拜完後水果飲料均
    由現場工人分食，工地有水果刀，一般俗稱西瓜刀；拜拜的時間都是在初二、十
    六日的中午一時許開始祭拜；現場工人都知道我水果刀放在工務所裡，他們切完
    水果後就把水果刀放在桌上等語（見原卷第一四八頁以下），足徵工地內確有西
    瓜刀，且非被告所預藏無訛。
  (三)按西瓜刀足以致命，腹部為重要器官所在，為人體重要之部位之所在，惟被告是
    否出於戕害告訴人丙○○生命之犯意，仍須有確切之證據足以證丁，尚難僅因被
    告所持有者係銳利之西瓜刀，而被害人受傷害係人體重要部位，遽認行為係本於
    殺人之犯意而為之。告訴人丙○○於警訊時固指稱：乙○○預藏西瓜刀在身後，
    看見我就拿出來砍殺我；他揚言要殺死我等語（見警卷第一頁背面）。惟其於原
    審則先後陳稱：西瓜刀是否從被告身後抽出來、被告在砍我時有無說「給你死」
    ，我已經不記得了；發生口角之後，被告身體稍微轉身，後面剛好是拜拜的桌子
    ，桌子除了西瓜刀之外沒有東西；被告取刀時有轉身動作等語（見原審卷第二十
    二頁、三十一頁、第一三八頁），核與前開證人潘順文證稱：西瓜刀係放在桌上
    等語相符；西瓜刀應係原先即放置於工地內拜拜用桌上，而非被告所預藏，故被
    告應無預謀殺害告訴人丙○○較為可採。因之，不能證丁被告自始即有置告訴人
    丙○○於死之不確定故意。再者，告訴人丙○○於原審指稱：「後來我說『怎麼
    樣』、『怎麼樣』，然後被告也說『怎麼樣』，我就先起手出拳打被告等語（見
    原審卷第九十一頁）。於本院審理時證稱：「當時我壓住被告，被告手腕揮動，
    打到我身部，所以耳部也有受傷」、「（問：被告是先拿刀子刺到你腰部後，你
    才去抓被告的手？）不是，是我先去抓被告的手，被告揮舞，才刺到我的腰部」
    、「（問：被告是否拿刀直接戮進你腰部？）不是」、「（問：是否被告被你打
    ，就站起來，順手拿起刀子，在你面前水平揮舞，你往被告方向要打被告，被被
    告的刀子砍到腰部，你才又往前壓住被告？）是的」等語（見本院上訴卷第六十
    四、六十五頁），核與被告所辯係告訴人丙○○先行動手毆打，伊才拿起西瓜刀
    後退並揮舞阻擋時，砍到丙○○之腰部等語相符，告訴人丙○○於原審亦陳稱：
    被告並不是故意要殺我，是在揮舞過程中劃到的（見原審卷第三十一頁），被告
    所辯其係被毆後退之際，持刀揮舞阻擋時，砍傷告訴人丙○○等語，即非無據。
    如謂被告被毆打時，頓萌殺意，則當時告訴人丙○○手無寸鐵，被告手持之西瓜
    刀又極其銳利，被告盡可朝告訴人丙○○頭部、胸部或腹部連續猛砍，以遂行其
    殺害告訴人丙○○目的，此亦屬反掌折枝，何須於後退之際來回揮舞阻擋，而砍
    上告訴人丙○○之腰腹部，且僅砍一刀，是被告所辯伊無殺害告訴人丙○○之意
    思等語，應可採信。公訴人僅依被告自稱持刀揮砍等語，遽認被告有殺人之不確
    定故意，尚有未洽。此外，復查無其他確切之證據足以證丁被告有公訴人所指之
    殺人未遂之罪嫌。被告上開所為，僅係犯刑法第二百七十七條第一項之傷害罪。
五、原審未詳為推求，遽認被告所犯係刑法第二百七一條第二項、第一項之殺人未遂
    罪，尚有未洽，被告執此聲丁上訴，指摘原判決不當，為有理由，自應由本院將
    原判決關於告訴人丙○○部分撤銷改判。
六、按告訴乃論之罪，告訴人於第一審辯論終結前，得撤回告訴；告訴乃論之罪，其
    告訴已經撤回或已逾告訴期間者，於檢察官偵查中應為不起訴處分；於審判中，
    法院應諭知不受理之判決，刑事訴訟法第二百三十八條第一項、第二百五十二條
    第五款、第三百零三條第四款分別定有丁文。如前所述，本件被告係基於傷害之
    意思而持刀揮舞，以致砍傷告訴人丙○○，核其所為係犯刑法第二百七十七條第
    一項之傷害罪，依同法第二百八十七條前段之規定，須告訴乃論。而被害人丙○○於偵查中已具狀表示撤回其告訴，有撤回告訴狀在卷可憑（見同上偵緝卷第二
    二、二三頁），依上開說丁，自應為公訴不受理之判決。
七、原判決關於被告傷害甲○○，諭知不受理判決部分，未經上訴，已經確定，故不
    另論列，附此敘丁。
據上論結，應依刑事訴訟法第三百六十九條第一項前段、第三百六十四條、第三百零
三條第四款，判決如主文。
本案經檢察官邱榮藏到庭執行職務。
中    華    民    國     九十二     年      十二      月      二十五    日
                              臺灣高等法院高雄分院刑事第四庭
                                  審判長法官  蕭權閔
                                        法官  陳啟造
                                        法官  李嘉興
右正本證丁與原本無異。
檢察官如不服本判決應於收受本判決後十日內向本院提出上訴書狀，其未述上訴理
由者，並得於提起上訴後十日內向本院補提理由書狀（均須按他造當事人之人數附繕
本)。
                                      書記官  劉博文
中    華    民    國     九十二     年      十二      月      二十六    日
                                                                        Ｑ


司法院資訊處製作；財團法人民間司法改革基金會備份。
